臺灣臺北地方法院刑事裁定　　　　　　　96年度聲判字第79號
聲　請　人　匯安股份有限公司
代　表　人
兼 聲請 人　甲○○
共　　　同
代　理　人　陳佳瑤律師
　　　　　　陳筱屏律師
被　　　告　乙○○
上列聲請人因被告涉犯毀損等案件，不服臺灣高等法院檢察署檢
察長中華民國96年4 月12日96年度上聲議字第1875號駁回聲請再
議之處分（原不起訴處分案號：臺灣臺北地方法院檢察署95年度
偵字第9222號），聲請交付審判，本院裁定如下：
    主  文
聲請駁回。
    理  由
一、按告訴人不服上級法院檢察署檢察長或檢察總長認再議為無
    理由而駁回之處分者，得於接受處分書後10日內委任律師提
    出理由狀，向該管第一審法院聲請交付審判；又法院認為交
    付審判之聲請不合法或無理由者，應駁回之。刑事訴訟法第
    258條之1第1項、第258條之3第2項前段，分別定有明文。
二、聲請交付審判意旨略以：(一)被告乙○○有違反刑法第306 條
    ，無故侵入他人住宅之行為：被告於民國95年4 月18日警詢
    時供稱我有於4月17日17時50分至臺北市松山區○○○路○段
    144 號5樓625室要進入匯安公司時，遭該公司員工阻撓時，
    我用手搖該公司的玻璃大門後，該公司的玻璃大門的玻璃因
    此掉落地面破碎等語，可知被告在案發當天並未先與匯安公
    司之任何人（包括負責人、股東或員工等）聯繫表明欲至匯
    安公司辦公室，若真如被告所言，其是至匯安公司找告訴人
    甲○○理論，則應會先去電至匯安公司或甲○○告知來意，
    然其捨此不為，卻刻意挑選下班時間前往匯安公司，其心可
    議，甚且，被告至匯安公司辦公室大門玻璃前，已遭匯安公
    司員工麥淑錦拒絕進入，被告仍打破辦公室對外防護之玻璃
    大門，強行闖入匯安公司之辦公室，故被告顯已構成刑法第
    306 條侵入住宅罪。至被告抗辯匯安公司為其所有，故不構
    成侵入住宅罪等語。然被告並非匯安公司之股東，雖其主張
    與告訴人甲○○就股權爭議有民事糾紛存在，然此為被告單
    方之興訟，尚未有任何法院之判決認定被告為匯安公司之股
    東，甚且在94年度偵字第12691 號不起訴處份書中，臺北地
    檢署業已認定甲○○等人並無任何偽造文書、業務侵占之犯
    行，從而，甲○○等人取得被告本持有匯安公司股份之所有
    權，並無任何違法之處；又姑且不論被告是否為匯安公司之
    股東，被告案發當時闖入匯安公司之辦公室，此屬匯安公司
    之財產，非任何個人之財產，即令是匯安公司之股東，亦不
    得主張該辦公室為其個人所有。是以，若允許公司股東即可
    以任意闖入公司之辦公室或破壞公司之財產，則將導致一般
    人僅要購買上市公司之一張股票，即可以主張任意侵入上市
    公司之辦公室，而無須負擔任何刑責，顯有背於公平正義且
    亦不符法律精神之現象。故被告以其為匯安公司之股東即認
    為其有權侵入匯安公司之辦公室為辯，仍應構成刑法第306
    條侵入住居罪。再按刑法第306 條「無故」侵入他人住居罪
    ，雖有要求需犯罪行為人「無故」侵入他人住居，始構成該
    罪。然所謂「無故」乃是指不法侵入之謂。本件即令被告自
    認是匯安公司合法之股東，認為自己有權進入匯安公司辦公
    室找負責人甲○○理論，然法律有規定得讓被告救濟之管道
    ，而被告卻亦已提出相關民事訴訟，且本件並無民法第151
    條得自助行為之情形，故其強行闖入匯安公司之辦公室顯已
    構成刑法第306 條無故侵入住居罪。(二)被告乙○○有構成刑
    法第354條毀損罪：證人麥淑錦於95年6月23日於檢察事務官
    訊問時，證稱我不開門，他一直按電鈴，他跑到後門一直敲
    門，我立即打電話給樓下警衛跟告訴人，被告一直在推門，
    我有聽到門把推動的聲音，後來就聽到「啪」的一聲等語。
    由證人麥淑錦之證述可知，被告當時是欲闖入匯安公司之辦
    公室，在不得其門而入之下，不斷的用力敲門終至匯安公司
    的玻璃大門碎裂，顯見被告所辯稱門一推就碎掉一詞不足為
    信；又觀之案發現場所拍攝之照片可知，乙○○毀損匯安公
    司之玻璃門為匯安公司對外防護之出入門，且其玻璃整塊碎
    裂，連同金屬門框均掉落於地，顯見被告當時力道之大，以
    被告近70歲之高齡，能將整個玻璃大門搖晃使其碎裂，絕非
    其所稱之過失，而顯然是蓄意為之。再依上開被告於95年4
    月18日警詢時之供述，可見被告原意即是欲闖入匯安公司之
    辦公室，在遇證人麥淑錦不肯開門之際，其必是用盡方法以
    求能進入匯安公司之辦公室，故在其多次用力搖晃匯安公司
    之玻璃大門後，終遂其將玻璃門破壞以利其闖入匯安公司辦
    公室之目的。此觀之被告於破壞玻璃門後，非但不驚慌失措
    訝異為何玻璃門會碎裂，反而是玻璃門碎裂後直入辦公室，
    照其原先至匯安公司之目的即找尋甲○○理論，尤見被告乃
    是故意毀損匯安公司之玻璃大門。(三)被告有構成刑法第309
    條公然侮辱罪及310 條誹謗罪：被告於偵查中已自承其在95
    年4 月17日當時有口出「洪氏一家人侵占渠財產，是賊、土
    匪」，然被告於該時早已知悉甲○○、洪境濰、洪境聰等人
    業經臺北地檢署為不起訴處分，並無偽造文書或侵占被告財
    產之行為，然被告竟於眾人面前當眾辱罵甲○○、洪境聰及
    洪境濰侵占渠財產，是賊、土匪等語，其主觀上自是知悉該
    等言語將有損甲○○、洪境聰及洪境濰之名譽，始會在眾人
    面前為之，且客觀上亦已造成告訴人甲○○、洪境聰及洪境
    濰名譽之毀損，應以構成刑法第310 條誹謗罪；又被告上開
    言論乃是在匯安公司辦公室靠近玻璃大門旁所述，且當時玻
    璃大門早已被被告所破壞，故人來人往均可聽聞被告上開言
    論，故有使不特定人所共見共聞；再者，被告侮辱告訴人之
    言論，在場聽聞者至少有麥淑錦、洪境濰、兩名員警、陳鼎
    立，自是符合「多數人」在場之要件，故被告之言論已構成
    刑法第309條公然侮辱罪。(四)被告構成刑法第312條第1 項「
    對於已死之人公然侮辱」、第2 項「對於已死之人犯誹謗罪
    」：如前所述，被告之言論對死者洪春榮自是已經構成名譽
    之損害，且被告主觀意圖顯是為散佈於眾，否則無須於雙方
    糾紛無關之人在場時而為上開言論，並亦符合「多數人」在
    場之要件，故被告構成刑法第312條第1項「對於已死之人公
    然侮辱」、第2 項「對於已死之人犯誹謗罪」，為此聲請交
    付審判云云。
三、本件聲請人等雖以前揭理由認被告涉犯毀損、妨害自由（侵
    入住居）、妨害名譽等罪嫌，而向本院聲請交付審判。惟按
    犯罪事實應依證據認定之，無證據不得認定犯罪事實，刑事
    訴訟法第154條第2項定有明文；又告訴人之告訴，係以使被
    告受刑事訴追為目的，是其陳述是否與事實相符，仍應調查
    其他證據以資審認；而犯罪事實之認定，應憑證據，如未能
    發現相當證據，或證據不足以證明，自不能以推測或擬制之
    方法，以為裁判基礎；另認定不利於被告之事實，須依積極
    證據，苟積極證據不足為不利於被告事實之認定時，即應為
    有利於被告之認定，更不必有何有利之證據（最高法院52年
    台上字第1300號、40年台上字第86號及30年上字第816 號判
    例意旨足資參照）。再者，刑事訴訟法第258條之1規定告訴
    人得向法院聲請交付審判，係新增對於「檢察官不起訴或緩
    起訴裁量權」制衡之一種外部監督機制，法院僅就檢察官所
    為不起訴或緩起訴之處分是否正確加以審查，以防止檢察機
    關濫權，依此立法精神，同法第258 條之3第3項規定法院審
    查聲請交付審判案件時「得為必要之調查」，其調查證據之
    範圍，自應以偵查中曾顯現之證據為限，不得就告訴人新提
    出之證據再為調查，亦不得蒐集偵查卷以外之證據，否則將
    與刑事訴訟法第260 條之再行起訴規定，混淆不清。是法院
    於審查交付審判之聲請有無理由時，除認為告訴人所指摘不
    利被告之事證未經檢察機關詳為調查或斟酌，或不起訴處分
    書所載理由違背經驗法則、論理法則或其他證據法則，否則
    不宜率予裁定交付審判（法院辦理刑事訴訟案件應行注意事
    項第134 項參照）；且法院裁定交付審判，即如同檢察官提
    起公訴，使案件進入審判程序，是法院裁定交付審判之前提
    ，必須偵查卷內所存證據已符合刑事訴訟法第251條第1項規
    定「足認被告有犯罪嫌疑」檢察官應提起公訴之情形，亦即
    該案件已跨越起訴門檻，若需再為起訴審查，則易生裁判矛
    盾並造成訴訟遲延。縱或法院對於檢察官所認定之基礎事實
    有不同判斷，但如案件仍須另行蒐證偵查始能判斷應否交付
    審判者，因交付審判審查制度並無如同再議救濟制度得為發
    回原檢察官續行偵查之設計，法院仍應依同法第258條之3第
    2 項前段規定，以聲請無理由裁定駁回。
四、被告對於其有於95年4 月17日17時50分許前往匯安公司欲找
    甲○○理論、其在推匯安公司大門時，玻璃門因而掉落碎裂
    、其有進入匯安公司內部以及有出言「那都是賊，那都是土
    匪」、「侵占我的財產」等事實，固均不爭執，惟堅詞否認
    有何毀損、妨害名譽等犯嫌，辯稱：伊於83年間出資新台幣
    500 萬元，與洪春榮創立匯安公司，當時洪春榮並未出資，
    迨93年3月間伊與洪春榮協議拆夥，言明2人各分一半財產，
    洪春榮應給付伊2,500萬元，然洪春榮僅給付伊300萬元，即
    將股權全部移轉至家人名下，伊已提告，又聽說辦公室遭人
    占用，始前往查看，伊有向麥淑錦表明係匯安公司老董事長
    ，請她通知告訴人甲○○前來，但麥淑錦不予理會，伊站在
    外面等候10分鐘左右，發現麥淑錦沒有出來開門，而試著推
    門，未料玻璃門破裂，渠非故意毀損，且伊尚有匯安公司之
    股權，有權進入該公司，並非侵入住宅，伊當時所言均是事
    實，並無誹謗意思等語。
五、經查：
  (一)就聲請人等所指被告涉犯妨害自由（侵入住居）罪嫌部分：
    查洪春榮（已歿）與被告乙○○於83年間共同出資成立匯安
    有限公司，再於88年間變更組織為匯安股份有限公司，乙○
    ○及其子陳鼎立、陳穎立均為股東，分別持有股數6 萬股、
    22 萬股、22萬股；嗣匯安公司股東於90年5月31日推舉洪春
    榮、蔡滿姁（洪春榮之配偶）、陳穎立為董事，陳鼎立為監
    察人，洪春榮並出任董事長一職；迨至93年3 月間，洪春榮
    與乙○○間因經營理念不合，協議拆夥，蔡滿姁與洪春榮為
    能繼續握有匯安公司經營權，共同基於偽造文書及意圖為自
    己不法所有之犯意聯絡，明知匯安公司於93年6 月10日並無
    召開臨時股東會及董事會，仍於同年6 月間，利用不知情之
    廣信益群會計師事務所會計師許立銘製作內容不實之匯安公
    司變更登記申請書、股東會臨時會議紀錄、董事會會議紀錄
    、董事會出席簽到簿、董事願任同意書、監察人願任同意書
    、股東名簿等文件，交由其子洪境濰、洪境聰、甲○○及友
    人蔡中庸（此4 人均經檢察官為不起訴處分）簽名，並在匯
    安公司內，趁保管乙○○、陳穎立、陳鼎立3 人印鑑、股票
    之便，盜用乙○○、陳穎立、陳鼎立3 人印鑑，將原屬於乙
    ○○、陳鼎立、陳穎立等人持有股份，分別過戶至洪境濰、
    洪境聰、甲○○及蔡中庸名下，推由洪春榮擔任董事長，蔡
    滿姁、蔡中庸為董事，洪境聰為監察人，將原董事陳潁立及
    監察人陳鼎立排除在經營階層外，再分別由許立銘持前開不
    實文件向臺北市政府建設局辦理股權轉讓及董、監事變更手
    續，同時由廣信會計師事務所會計師吳閨英，以網路申報方
    式向財政部臺北市國稅局松山分局申報上開股權轉讓結果，
    據以核算該公司營利事業所得稅，使承辦公務員將此一不實
    股權轉讓結果登載於其職務所製作之公文書上，足生損害於
    乙○○、陳鼎立、陳穎立父子及主管機關對於公司登記管理
    之正確性等情，業經臺灣臺北地方法院檢察署檢察官於95年
    9 月11日以95年度偵字第4147號提起公訴，並繫屬於本院審
    理中，此有上開案號之起訴書在卷可查，上開案件固尚待經
    法院平亭曲直，惟被告主觀上自認為其仍為公司大股東（加
    上其兩子之股份），顯非全然無據，又匯安公司屬少數股東
    公司（在洪境濰、洪境聰、甲○○及蔡中庸持有股份前，股
    份僅為兩家族持有），而被告復屬公司大股東，自非購買上
    市公司一張股票之小股東可以比擬，是被告確信自己有權進
    入該公司之辦公室找登記負責人甲○○理論，應屬合理，顯
    難認無正當理由，自非「無故」，核與刑法第306條第1項之
    構成要件不合。
  (二)就聲請人等所指被告涉犯毀損罪嫌部分：被告於警詢時供稱
    ：我要進入匯安公司時，遭該公司員工阻撓，我用單手搖該
    公司的玻璃大門要打開後，該公司玻璃大門的玻璃因此掉落
    地面破碎，我不是故意要破壞匯安公司玻璃大門；我當時是
    要找甲○○協調，怎知我用手把該公司的玻璃門拉開時，該
    玻璃門就掉落並且破碎了等語；其於偵查中訊問時供稱：我
    不是破壞玻璃門，是它自己掉下來，一推就碎掉了；當天我
    有向匯安公司員工麥淑錦表明我是老董事長，但她不理我，
    讓我站在外面等，等了10分鐘，發現她沒有出來幫我開門，
    我就試著推門，沒想到玻璃門就破掉了等語。證人麥淑錦於
    偵查中證稱：我本來5 點半就下班，但因為等快遞人員來取
    件而留在公司，5 點50分我打開門讓快遞進來，快遞離開後
    ，門還沒關上，就看到被告走過來把把門頂住，不讓門關上
    ，並自稱是老闆，要找甲○○，我說甲○○不在，剛好被告
    揹的背包滑落，被告要將背包調整好，手一放門就關上了，
    我不開門，被告一直按電鈴，他跑到後門一直敲門，我立即
    打電話給樓下警衛及甲○○，被告一直推門，當時我有聽到
    門把推動的聲音，後來就聽到「啪」一聲；玻璃碎掉時，我
    當時在我的位置上打電話，從我的位置不能看到大門，我只
    有聽到被告在推門的聲音，沒有看到被告如何把門弄壞等語
    。綜合上開被告及證人麥淑錦所述，被告於案發當時確有推
    、拉玻璃大門以打開大門進入公司之情，惟被告究竟是如何
    推、拉玻璃大門致該大門玻璃掉落而碎裂，證人麥淑錦並未
    親眼目睹，自無從由被告之推、拉玻璃大門之行為，判斷被
    告主觀上可否預見其行為將導致該大門玻璃掉落而碎裂之結
    果，是本件尚乏積極證據證明被告係故意毀損大門玻璃，自
    難以刑法第354條毀損罪相繩。
  (三)就聲請人等所指被告涉犯妨害名譽罪嫌部分：按刑法第310
    條第1 項之誹謗罪係以意圖散布於眾，而指摘或傳述足以毀
    損他人名譽之事為犯罪構成要件，倘行為人在主觀上並無散
    布於眾之意圖，即無構成該罪名之餘地，而所謂意圖散布於
    眾，係指行為人的意思在於分散傳布而使公眾知悉其事，圖
    使不特定人或多數人知悉；又同法第309條第1項之公然侮辱
    罪，須不特定人或多數人得以共見共聞，始符「公然」之構
    成要件（司法院院字第2033號解釋），而所謂多數人，僅為
    複數尚不足以為多數人，必以相當之多數始足當之，亦即，
    係指人數眾多，非經相當時間之分辨，難以計數而言，是以
    3、5人之場所，如非不特定人，尚非為公然。本件被告固不
    否認有說「那都是賊，那都是土匪」、「侵占我的財產」等
    語，然查，證人麥淑錦於偵查中證稱：到了7 點多，洪境濰
    也到公司，跟被告說話，就聽到被告說「洪春榮罪有應得、
    報應、死是應該的」，隱約又聽到「強盜、搶別人的公司」
    。我沒有聽到只針對甲○○，主要是針對洪春榮。被告是在
    辦公室我的位置對著我罵，等洪境濰到場，又到進門的大廳
    對著洪境濰罵，有警察在場，有罵洪春榮報應，搶人家公司
    等語；而證人洪境濰亦於偵查中證述：我一到公司，進門看
    到麥淑錦、2 位警察及被告，被告一直對麥淑錦及警員咆哮
    ，內容大概是說我們姓洪的侵占他的東西，是賊搶劫，我到
    了之後，被告還是對我說那些話，說我父親死得好哇，也有
    說我父親是侵占、搶劫，沒有特別講甲○○，但是是講我們
    「洪家」等語，由上開證人麥淑錦、洪境濰之證述可知，被
    告於說「那都是賊，那都是土匪」、「侵占我的財產」等語
    時，現場至多僅有麥淑錦、洪境濰、2 位警察等人，並不足
    以構成上開「散布於眾」（公眾，即不特定人或多數人）、
    「公然」（不特定人或多數人）等要件，且被告在警員到達
    前，因不滿洪錦淑未予理會並拒絕開門，乃在表明自己是公
    司所有人時，同時怒斥洪氏家族，而警員到場後，亦僅是在
    警員詢問時，向警員陳述案情，至洪境濰則是洪氏家族人員
    ，均難認被告有何「散布於眾」之主觀上意圖。至聲請人固
    以被告上開言論乃是在匯安公司辦公室靠近玻璃大門旁所述
    ，且當時玻璃大門早已被被告所破壞，故人來人往均可聽聞
    被告上開言論，因此有使不特定人所共見共聞等語，而認本
    案符合「公然」之要件。惟案發當時已逾下班時間，且被告
    係在匯安公司內口出上開話語，其客觀上是否已構成不特定
    人得以共見共聞之情形，並非無疑，依現有卷證，尚難認本
    案已構成「公然」之要件。
六、綜上所述，本件聲請人等雖執首揭理由認被告涉有妨害自由
    、毀損、妨害名譽等罪嫌，而向本院聲請交付審判，惟原不
    起訴處分就聲請人等於偵查中所提出之告訴理由及證據詳加
    斟酌後，認為被告所為之辯稱尚堪採信，而以犯罪嫌疑不足
    為不起訴處分，聲請人提起再議，經臺灣高等法院檢察署檢
    察長詳述法律上之理由予以指駁，本院認前開不起訴處分及
    駁回再議處分書，均已就聲請人等所指予以調查說明，對照
    卷內資料，並無不合，其所載證據取捨及事實認定之理由，
    並無違背經驗法則與論理法則之情事，復查無其他積極證據
    可資證明被告有何聲請人等所指之犯行，聲請交付審判意旨
    猶執前詞認定被告涉有刑責，自仍未達於起訴之門檻甚明，
    本件交付審判之聲請為無理由，應予駁回。
七、依刑事訴訟法第258 條之3第2項，裁定如主文。
中　　華　　民　　國　　96　　年　　8 　　月　　10　　日
　　　　　　　　　刑事第十三庭  審判長法  官  吳佳薇
                                      法  官  郭顏毓
                                      法　官  李明益
以上正本證明與原本無異。
本裁定不得抗告。
                                      書記官  劉穗筠
中　　華　　民　　國　　96　　年　　8 　　月　　14　　日
